臺灣高等法院臺中分院刑事判決　　　　　　　　九十一年度交上易字第一八六五號
　　上　訴　人
　　即　被　告　乙○○
　　選任辯護人　江銘栗
右上訴人因過失傷害案件，不服臺灣台中地方法院九十一年度交易字第一二一號中華
民國九十一年九月六日第一審判決（起訴案號：臺灣台中地方法院檢察署九十年度偵
字第一七一七五號），提起上訴，本院判決如左：
      主  文
上訴駁回。
      事  實
一、乙○○於民國九十年二月二十六日下午五時四十五分許，駕駛車牌號碼ＯＲ—六
    六０三號自用小客車，沿臺中縣石岡鄉○○路由西往東方向行駛，途經明德路一
    九五號之金星加油站前，欲右轉進入該加油站加油時，本應注意變換車道時，應
    讓直行車先行，並注意安全距離，而行經加油站之公共場所出、入口應減速慢行
    ，作隨時停車之準備，且汽車行駛時，駕駛人應注意兩車併行之間隔，並隨時採
    取必要之安全措施。而依當時天候晴、路面乾燥、無缺陷及無障礙物，且視距良
    好，又無不能注意之情事，竟疏未注意上開規定，即貿然右轉，適同向有丙○○
    無照駕駛車牌號碼ＧＶ八—四七０號重型機車自右後方沿慢車道直行，亦疏未注
    意車前狀況，並隨時採取必要之安全措施，亦未注意行經加油站之公共場所出入
    口應減速慢行，作隨時停車之準備，因而於機車騎至乙○○所駕駛之前開車輛右
    側併行時閃避不及而擦撞乙○○所駕駛自用小客車之右前角，並進而滑行撞上停
    於上開加油站前由己○○所駕駛車牌號碼ＬＳ—八一五二號自小客貨車左後方之
    保險桿，致丙○○受有頭部外傷、多處腦內失血、肺炎、臉部裂傷及左肩與雙腿
    擦傷之傷害，經送往中山醫學大學附設醫院治療後，仍有創傷性腦傷併雙側偏癱
    及語言功能障礙，而受有對其身體有重大難治之重傷害。嗣經加油站員工以電話
    報案，乙○○在現場等侯，而於員警未知其犯罪前，即向至現場處理之臺中縣警
    察局東勢分局石岡分駐所員警甲○○自承為肇事者並接受裁判而自首其犯行。
二、案經丙○○委託其母丁○○訴由臺中縣警察局東勢分局報請臺灣臺中地方法院檢
    察署檢察官偵查起訴。
      理  由
一、訊據被告乙○○固坦承有於右揭時、地駕車與丙○○發生碰撞之事實，惟矢口否
    認有何過失傷害犯行，辯稱：伊原在外側車道行駛，要右轉進入加油站內加油時
    ，有看後視鏡並且往後看，均未見到車子才進入加油站，當時伊車子有四分之三
    在加油站的出入口，四分之一已離開馬路，當時伊車子前面尚有車輛在等待加油
    ，伊停車等了約十秒左右，才在靜止狀態中被丙○○撞到云云。惟查：
　(一)本件車禍係被告之自用小客車右前角與告訴人機車左前邊擦撞，致被告汽車右前
    角葉子板、方向燈、後視鏡有受損情形，告訴人所騎乘之機車則因撞到後，後輪
    騰空滑行撞到證人己○○之後左保險桿，致機車車頭毀損，證人己○○之自小客
    貨車左後側受損等情，有卷附道路交通事故調查報告表、道路交通事故處理紀錄
    登記簿各一件及現場照片五張為憑，並經被告、告訴人、證人己○○於警詢時陳
    述甚明，互核相符。至車禍如何發生？現場目擊證人己○○於警詢時證稱：「我
    的車停在加油站內正準備出來，所以我的位置可以很清楚的看到此次車禍的發生
    經過，當時我正向左看有無來車時，發現乙○○的自小客車和丙○○的重機（車
    ）幾乎同一個方向行駛，該機車已到達自小客車的右後門位置，那時乙○○的自
    小客車已經準備右轉進入加油站，丙○○的重機（車）騎很快，該機車有採取閃
    避的動作，但還是剎車不及，使機車的左前邊擦撞到自小客車的右前角，又該機
    車撞到後機車後輪騰空使機車滑行撞到我已經停住車子的後左保險桿，該機車是
    機車車頭滑行撞上我的車，所以機車車頭全毀，騎士和機車一起彈到機車倒地的
    位置」、「乙○○的自小客車有踩剎車，車速看來不快，但是該自小客車已經有
    右轉的動作，該機車從我看到時就已經一直在避讓，但車速較快所以剎車不及，
    因此彼此就發生擦撞」等語。另被告於警詢時亦自承其當時已行駛於慢車道，要
    進入加油站，看後視鏡沒有其他車輛而欲轉彎進入時，不知何因被丙○○所騎乘
    之前揭機車撞上，其駕駛之汽車才煞車停住等語；其於偵查中則陳稱：「我是近
    乎靜止狀態被撞上的」等語。是依證人己○○、被告等供證車禍發生經過、二車
    撞擊點、撞擊後之停放位置、車損狀況綜合研判，足徵被告是於前開時、地駕車
    欲右轉進入金星加油站時，因疏未注意變換車道時，應讓直行車先行，並注意安
    全距離，而行經加油站之公共場所出、入口應減速慢行，作隨時停車之準備，且
    汽車行駛時，駕駛人應注意兩車併行之間隔，並隨時採取必要之安全措施等事項
    ，即貿然右轉，使丙○○閃避防範不及以致肇事。被告雖稱車禍發生當時見到丙○○臉紅紅的，應該有喝酒，選任辯護人因而聲請本院向醫院函查丙○○血液中
    之酒精檢測紀錄，然經本院函查結果，行政院衛生署豐原醫院未對丙○○作酒測
    ，轉院之光田綜合醫院對丙○○所作血液中酒精檢測結果，其檢測質小於百分之
    ０‧００１ｇ（參考值０‧０至０‧０５５），此有行政院衛生署豐原醫院九十
    一年十一月四日（九十一）豐醫病字第五三七○號函、光田綜合醫院九十一年十
    一月四日（九十一）光醫事歷字第九一○○六六五號函在卷可憑，尚不足以證明
    丙○○係酒醉駕車。
　(二)雖被告嗣於原審及本院審理時辯稱：當時其駕駛之車輛是處於靜止狀態中被撞云
    云；另證人己○○於九十一年五月十三日原審勘驗車禍現場時，亦證稱：被告已
    有停車加油，且被告停了十幾秒，就被撞到了云云。然查，本案車禍肇事撞擊處
    係在人行道延伸處之位置，業經被告陳明，並經原審至現場履勘屬實，記明勘驗
    筆錄可稽；而被告之自用小客車肇事後停放之地點係橫跨在人行道延伸處與慢車
    道間，並非加油站加油處附近，亦有車禍現場照片復卷足佐；且車禍發生當時要
    進入加油站之人車並不多一情，復據被告於偵查中供承在卷，足見當時尚無壅塞
    大排長龍之情形，被告車輛要無理由停止橫置於人行道延伸處與慢車道間。況依
    被告所言當時是要自慢車道進入加油站內加油，依經驗法則，被告應是進行中右
    轉駛入加油站；參以被告及證人己○○於警詢及偵查中所述：當時自用小客車速
    度不快，是正在右轉進入加油站時與機車發生擦撞等語，顯然被告當時係於車輛
    行進中，而非靜止狀態，被告所辯及證人己○○證述被告車輛是靜止狀態云云，
    並不可採。證人己○○於本院調查時雖又陳稱其於警詢時係稱當時被告之車輛是
    在靜止狀態中，然經傳訊製作證人己○○筆錄之員警甲○○到庭證稱：其製作證
    人己○○之筆錄是採一問一答方式，問完筆錄後有讓己○○閱覽後才由己○○簽
    名，在製作筆錄之過程中及製作完筆錄後要簽名時己○○並未提及被告的車子是
    在靜止狀態中等語屬實；況甲○○在詢問證人己○○前，尚未製作丙○○之筆錄
    ，甲○○自無由丙○○之指述內容了解丙○○關於車禍發生過程之陳述，若非證
    人己○○向甲○○陳述詳確，甲○○自無從憑以製作警詢筆錄；且甲○○警員詢
    問己○○之警詢筆錄，相關文句增刪更改處均經己○○捺指印，筆錄末尾並經被
    告親自簽名、捺指印，亦有警詢筆錄在卷可憑；參以證人於案發初始因與雙方肇
    事者互不相識，所為證述內容衡少受當事人影響，其所為之證述內容自屬客觀超
    然，是證人己○○嗣後改稱被告之車輛是在靜止狀態中被撞云云，要與事實不合
    ，應係事後附和被告之詞，不足憑採。至證人己○○所述警詢筆錄係於案發當日
    所製作一節，經查警方係在九十年三月三日下午十四時詢問證人己○○，此有警
    詢筆錄上之詢問時間可稽，且經證人甲○○到庭證稱：案發當日其未對己○○製
    作警詢筆錄，只有口頭詢問，然後登載在道路交通事故處理紀錄簿上，之後先讓
    己○○離開，到三月三日才通知證人到派出所製作筆錄等語屬實，並有道路交通
    事故處理紀錄登記簿在卷可憑，證人己○○或因時間久隔而將警方之口頭詢問並
    將肇事經過登載在道路交通事故處理紀錄登記簿上，誤以為係筆錄之製作，此部
    份之證述尚非可採。另證人即金星加油站之會計戊○○於本院調查時雖證稱其為
    加油站之會計，每日下午四點至七點加油車潮多時，其會出去支援加油站的加油
    工作，當時其將油槍掛好後要回去辦公室時，有往馬路上看一下，被告的車子即
    已停在路邊，其當時所在之加油島與辦公室相距約五步左右，其進到辦公室的門
    口就聽到碰撞聲了等語。惟查，證人戊○○係會計人員，並非專職之加油人員，
    且係在車潮較多時始至加油島協助加油事宜，其亦非在某一固定之加油島支援加
    油工作，依其支援之工作性質，非若固定在某一加油島之加油人員，於客戶加油
    期間會有空檔且會較注意進入加油之車輛並予引導，則其何以會注意馬路上之被
    告車輛，依其工作性質已足滋疑！況證人若見及被告車輛停放路邊，應對該車週
    遭環境亦同有印象，然經本院質以當時被告之車輛前面是否還有車輛等待加油，
    則又稱「沒有注意到」、「沒印象」云云。衡諸常情，加油站之工作人員所關心
    者應為欲進入加油站加油之車輛，而非在路上行駛或停於路邊之車輛，被告對於
    在被告車輛前面是否尚有其他車輛等待進站加油竟「沒有注意到」、「沒印象」
    ，而對於其所稱「停在路邊」之被告車輛竟印象深刻，實與常理有違。退步言之
    ，縱認證人戊○○所證屬實，惟其同時亦證稱當時其所見被告停在路邊之位置是
    否如卷內肇事後被告車輛停置之位置，其並不能確定，是亦不能以證人戊○○之
證詞即認被告之車輛於車禍發生前即停在肇事後車輛停置處。況證人戊○○於見
    到被告車輛後尚需步行五步始到辦公室門口，其後才聽到碰撞聲，其間被告車輛
    是否仍係原地不動，並未行進，亦非證人戊○○所能證實。至證人戊○○另證述
    ：「（當你聽到碰撞聲轉頭往外看的時候，你有無注意到被告的小客車是在行進
    間或是在靜止狀態中？）我轉頭往外看到時小客車沒有在動，這個瞬間的記憶蠻
    深刻的」等語，因證人另證稱兩車發生碰撞之瞬間其未目睹，是以證人所見亦係
    車禍發生後之景況，尚難進而推論被告之車輛於兩車發生碰撞時係處於靜止狀態
    中，是以證人戊○○於本院所證尚不足為有利於被告之認定。被告雖又提出刑事
    辯護意旨狀辯明車禍發生時其所駕駛之車輛係處於靜止狀態，且兩車係處於前後
    關係，並非併排關係云云，然其所引用之相關車速，均係其個人所假設，其自行
    依該車速所為之推算結果尚乏客觀性，自難憑採。末按「道路」：指公路、街道
    、巷衖、廣場、騎樓、走廊或其他供公眾通行之地方，道路交通管理處罰條例第
    三條第一款定有明文。本案車禍撞擊地點係在人行道延伸處，為金星加油站出入
    口，係上揭規定供公眾通行之地方，自屬道路。是被告選任辯護人辯護意旨謂：
    車禍發生地點非屬道路云云，自有誤會。
  (三)丙○○因本件車禍受有頭部外傷、多處腦內失血、肺炎、臉部裂傷及左肩膀與雙
    腿擦傷之傷害等情，有臺中縣大甲鎮光田醫院出具之診斷證明書在卷可稽。其復
    經送往中山醫學大學附設醫院治療後，仍有創傷性腦傷併雙側偏癱及語言功能障
    礙，經一年之復健治療，目前左側肢體功能有明顯進步，但右側肢體及語言功能
    仍明顯受損，走路需柺杖及他人扶持，步態不正常，無法快走、久站，易失去平
    衡，日常生活包括穿衣洗澡大小便仍需人協助，而餵食依賴左手使用湯匙，無法
    使用筷子，語言方面，仍然有明顯構音異常，講話非常不流暢，與人溝通有明顯
    困難，將來持續復健治療也許有些微進步，但無法恢復正常，應已達刑法所稱之
    重傷程度等情，業據中山大學附設醫院函覆原審屬實，有該醫院九十一年五月八
    日中山醫（九一）川智法字第九一○三八二號函在卷可考，是丙○○前開難治之
    傷害，自屬對其身體重大難治之重傷害，而已該當於刑法第十條第四項第六款所
    定其他於身體有重大難治傷害之重傷害程度。
  (四)按汽車在快慢車道間變換車道時，應讓直行車先行，並注意安全距離；行經公共
    場所出、入口，應減速慢行，作隨時停車之準備；汽車行駛時，駕駛人應注意兩
    車併行之間隔，並隨時採取必要之安全措施，道路交通安全規則第九十七條第五
    項、第九十一條第一項第三款、第九十四條第三項分別定有明文。被告駕車自應
    注意上述道路交通安全規定，且依當時路況，又無不能注意之情形，竟疏不注意
    為之，以致肇事，致人受重傷，被告應有過失。本件經送請臺灣省臺中縣區車輛
    行車事故鑑定委員會鑑定結果，認定：「乙○○駕駛自小客車右轉未讓右方慢車
    道直行之機車先行，為肇事原因」，另再送請台灣省車輛行車事故覆議鑑定委員
    會覆議結果，亦認「被告駕駛自用小客車，行經加油站出入口右轉，未讓右方慢
    車道直行之機車先行，為肇事主因」，有臺灣省臺中縣區車輛行車事故鑑定委員
    會九十年十二月二十七日中縣鑑字第九○○六八三號鑑定意見書及台灣省車輛行
    車事故覆議鑑定委員會九十一年七月十六日府覆議字第九一一一四九號函所附之
    覆議意見書各一紙在卷足憑，益證被告之行為確有過失，被告所辯自無可採。再
    告訴人騎乘機車行經上開地點，疏未注意車前狀況，並隨時採取必要之安全措施
    ，亦疏未注意行經加油站之公共場所出入口應減速慢行，作隨時停車之準備，而
    與有過失，惟按刑法上所謂之「過失」，係指行為人雖非故意，但按其情節應注
    意，並能注意，而不注意者而言，被害人雖與有過失，仍無法減免行為人在不超
    越社會相當性之範圍應有之注意義務，且刑事責任係對於反社會行為所加之公之
    制裁，不若民事責任係專以填補損害為目的，因此並無允許依過失相抵之理論，
    而消長已發生之刑事責任之餘地，是自不能解免本案被告過失行為之責。又告訴
    人因車禍於身體有重大難治傷害之重傷，已如前述，該重傷害與被告之過失行為
    間自有相當因果關係。被告聲請本院再送請學術機關鑑定車禍肇事責任一節，本
    院以本件被告之肇事責任已明，認無再予重複送請鑑定之必要。本案被告過失傷
    害告訴人致重傷之行為，事證明確，其犯行洵堪認定，自應依法論科。
二、核被告所為，係犯刑法第二百八十四條第一項後段之過失傷害致重傷罪。被告於
    肇事後，犯罪未發覺前，主動向處理現場之警員甲○○坦承肇事並接受裁判，業
    據證人甲○○於原審到庭證述屬實，應依刑法第六十二條前段之規定減輕其刑。
    原審因而適用刑法第二百八十四條第一項後段，第六十二條前段，罰金罰鍰提高
    標準條例第一條前段之規定，並審酌被告過失情節不輕，告訴人所受之重傷害程
    度，肇事後雖與被害人於九十一年五月廿一日達成民事和解，除強制險外願賠償
    被害人新台幣一百二十萬元，惟並未依約履行，被告且當庭表示確定無法履行及
    其無犯罪紀錄，素行良好，有卷附臺灣高等法院被告全國前案紀錄表可稽等一切
    情狀，量處被告有期徒刑七月。核原判決認事用法均無違誤，量刑亦稱允洽，被
    告上訴意旨仍執陳詞，否認有何過失，指摘原判決不當，為無理由，應予駁回。
據上論結，應依刑事訴訟法第三百六十八條，判決如主文。
本案經檢察官庚○○到庭執行職務。
中        華        民        國  九 十 一  年    十二    月　 十九 　  日
                                  臺灣高等法院臺中分院刑事第四庭
                                        審判長法　官　洪　耀　宗
                                              法　官　蕭　錦　鍾
                                              法　官　江　德　千
右正本證明與原本無異。
不得上訴。
                                              書記官  吳  麗  琴
中        華        民  國  九 十 一  年    十二    月　　二十　  日
【附錄論罪科刑法條】
刑法第二百八十四條第一項：
因過失傷害人者，處六月以下有期徒刑、拘役或五百元以下罰金。致重傷者，處一年
以下有期徒刑、拘役或五百元以下罰金。
                                                                        Ｋ
